【裁判字號】    94,訴,2903
【裁判日期】    950727
【裁判案由】    新式樣專利申請
【裁判全文】
臺北高等行政法院判決
                                     94年度訴字第02903號
                              .
原      告  SMC股份有限公司
代  表  人  甲○○○
訴訟代理人  乙○○（技師）
被      告  經濟部智慧財產局
代  表  人  蔡練生（局長）
訴訟代理人  丙○○
上列當事人間因新式樣專利申請事件，原告不服經濟部中華民國
94年7 月5 日經訴字第09406131320 號訴願決定，提起行政訴訟
。本院判決如下：
    主  文
原告之訴駁回。
訴訟費用由原告負擔。
    事  實
一、事實概要：原告於民國（以下同）91年10月25日以「空氣壓
    調整器」向被告申請新式樣專利，經被告編為第00000000號
    審查，不予專利。原告不服，申請再審查，案經被告於93年
    08月26日以（93）智專三(一)03011字第09320786630號專利再
    審查核駁審定書仍為「系爭案應不予專利」之處分。原告不
    服，提起訴願，經訴願決定駁回，原告猶未甘服，遂向本院
    提起行政訴訟。
二、兩造聲明：
  (一)原告聲明：
  1.原處分及訴願決定均撤銷。
  2.命被告為准予本件第000000000號新式樣專利申請之處分。
  3.訴訟費用由被告負擔。
  (二)被告聲明：
  1.駁回原告之訴。
  2.訴訟費用由原告負擔。
三、兩造之主張：
甲、原告主張：
  (一)系爭案「垂直向框架狀安裝具」並非「局部習知元件之加減
    變換」，應具備創作性:
  1.原處分及訴願決定以，系爭案「空氣壓調整器」之形狀與被
    告92年09月10日（92）智專一(三)03027字第09220917480號專
    利核駁審定書引證附件之西元2001年06月第311期「機械月
    刊」內頁廣告第185頁影本（下稱引證資料）之差異，就通
    體觀察而言，為局部習知元件之加減變換，系爭案形狀特徵
    已見於初審引證資料，且其整體形狀未見明顯造形創意之融
    入；又系爭案「垂直向框架狀安裝具」屬局部元件，為局部
    習知元件之加減變換，並未使其顯現特殊之視覺效果，故系
    爭案之整體設計，並未見有特殊之造形意匠及穎異之視覺效
    果，系爭案為其所屬技藝領域中具有通常知識者依申請前之
    先前技藝易於思及者，難謂具有創作性。又被告答辯稱：「
    本案之『垂直向框架狀安裝具』，從本案原申請圖面上之『
    具固定孔之安裝框架』及元件名稱『安裝具』可知，該『垂
    直向框架狀安裝具』係為將本案固定於他物之功能目的而設
    之固定機構，未見明顯造形創意之融入，缺乏視覺效果的增
    益；再者該『垂直向框架狀安裝具』係位於本體背面，非視
    覺重點的正面，視覺效果不明顯，就新式樣通體觀察原則而
    言，該『安裝具』屬局部元件，且該局部習知元件之加減變
    換，並未使系爭案整體新式樣顯現特異之視覺效果，為其所
    屬技藝領域中具有通常知識者依申請前之先前技藝易於思及
    者，難謂具有創作性。」
  2.系爭案「垂直向框架狀安裝具」為其整體造形之特點部分，
    與引證資料造形之視覺效果不同，並非「局部習知元件之加
    減變換」:
    (1)按局部造形之空間形態變化即足以影響視覺效果，系爭案
      造形之局部空間形態變化之特點乃在於「垂直向框架狀安
      裝具」，其對系爭案整體造形之視覺效果最具影響，非「
      局部習知元件之加減變換」，而應視為與系爭案造形一體
      ，非可隨意「加減變換」之部分。
    (2)系爭案「垂直向框架狀安裝具」之外表造形特點如下:
      按工業產品均具有功能性組件，表現在外則為產品造形
        設計之部分，系爭案物品亦不例外，系爭案具有外表造
        形設計之部分實涵蓋該「垂直向框架狀安裝具」之部分
        ；且就新式樣通體觀察而言，系爭案「垂直向框架狀安
        裝具」雖屬局部元件部分，但因其具有穿梭延伸於本體
        之間之特殊造形視覺效果，並非單以後方垂直支架為主
        ，而係以延伸至視覺可見範圍為其視覺焦點之造形設計
        ，故已超脫其為「固定於他物之功能性目的」，致使系
        爭案「安裝具」應視為系爭案整體造形之特點部分。
      系爭案「垂直向框架狀安裝具」外表造形特點，係由本
        體後面頂端向本體頂面前端作水平延伸至本體前面，並
        介於左方之空氣濾清器與中間之減壓閥之間以及介於右
        方之供油裝置與中間之減壓閥之間，各形成縱向方位之
        矩形框狀造形；同時於該框狀造形與其後端之垂直支架
        之間，形成以水平方向呈現三角形之垂直三角端部，而
        該垂直支架則以橫向方向為寬面之扁平體狀，故系爭案
        該「垂直向框架狀安裝具」係介入於空氣濾清器及供油
        裝置兩者與減壓閥之間，且框架象徵兩面旗幟分別成縱
        向插入上述兩者與減壓閥間，同時保持該減壓閥與上述
        兩者之間之橫向連結狀態，就整體而言，象徵由三個橫
        向組列之圓筒形成特殊之背包構形意象，並產生與引證
        資料造形截然不同之視覺效果及視覺印象，此亦為影響
        系爭案與引證資料造形最不相同之造形部分。
    (3)又系爭案並不具備引證資料造形中之汽缸狀蓋部以及圓形
      塊狀之測量計等小局部造形，兩者於視覺效果及視覺印象
      上亦有差異感，且綜合上述「垂直向框架狀安裝具」局部
      造形整合為一體時，則差異感更大，故訴願決定稱系爭案
      「僅為習知元件之加減變換，並未使其顯現特殊之視覺效
      果」，顯為過於主觀之審斷而有違事實。
  3.系爭案「垂直向框架狀安裝具」造形特點，並非如被告答辯
    所稱「係位於本體背面，非視覺重點的正面，視覺效果不明
    顯」，而係於「安裝具」之本體頂面及前面、側面以及後面
    等四個方位視角均可觀察到「安裝具」之外表造形，尤其在
    俯視頂面及前側視角度之立體狀態，該「安裝具」之上述造
    形特點特別明確突顯，且因其造形特點實與已揭露於引證資
    料造形有極大差異，以致完全影響兩者之間之視覺效果而使
    兩者完全不同。
  4.綜上，系爭案造形非「為習知元件之加減變換」、「為局部
    習知元件之設作」及「為其所屬技藝領域中具有通常知識者
    依申請前之先前技藝易於思及者」，同時系爭案與引證資料
    造形突顯不同之風格及獨特之視覺效果，而應具備創作性。
  (二)系爭案與引證資料各具互不相同之視覺印象及視覺效果，非
    為習知元件可以「加減變換」或「為局部習知元件」可以隨
    其設作，應具備創作性:
  1.訴願決定稱「系爭案『於八角形柱本體之頂部設一圓塊狀凸
    部之減壓閥，底部設一周圍環設複數垂直肋之調壓把手，本
    體正面為具中間圓形盲栓之矩形凸面，本體正面為具中間圓
    形盲栓之矩形凸面，本體兩側各設八角形架及桶狀機罩，機
    罩底部設具豎直條狀透明窗及矩形裝卸桿部之圓柱形元件』
    之主要形狀特徵，已揭露於引證資料造形之中。雖訴願理由
    稱本案有與引證資料於本體一側面設圓形計量表，機罩下方
    設汽缸形蓋部，濾清器與減壓閥之安裝具等之差異，惟此種
    差異就通體觀察而言，為局部習知元件之設作」，惟就系爭
    案造形與引證資料造型整體觀察，系爭案「垂直向框架狀安
    裝具」賦予系爭案截然不同之視覺效果，再附加上不具有汽
    缸形蓋部及圓形計量表之外形差異，更顯示系爭案造形之獨
    特視覺效果及其不同風格，實為引證資料造形所無，故訴願
    決定稱其「為局部習知元件之設作」，並非合理。
  2.系爭案與引證資料造形之差異，說明如下:
    (1)兩者之金屬套相對於垂直軸方向整體長度的比例不同，對
      整體的美感造成極大的影響:
      系爭案造形中，空氣過濾器、減壓閥及供油裝置係透過
        一對安裝具組裝成一體，藉以構成本空氣壓調整器，且
        又直接將圓筒狀金屬套裝配在前述空氣過濾器的本體部
        ，同時直接將圓筒狀金屬套裝配在前述供油裝置之本體
        部；引證資料造形則是於空氣過濾器之本體部與圓筒狀
        金屬套之間夾置圓柱狀的蓋構件，又於供油裝置的本體
        部與圓筒狀金屬套之間夾置圓柱狀蓋構件。
      系爭案造形係以附件二之附圖第2圖的前視圖為基準，
        將包括有空氣過濾器及供油裝置個別的本體部與金屬套
        之縱方向的整體長度T1對金屬套的長度T2的比（T1：T2
        ）設定為約10：7；引證造形則係以附件三之引證造形
        型錄的標示為基準，將包括有本體部、圓柱狀蓋構件及
        金屬套之垂直方向的整體長度S1對金屬套的長度S2的比
        （S1：S2）設定為約10：4。即金屬套相對於垂直軸方
        向整體長度的比係分別為10：7與10：4，幾乎達到兩倍
        的差異，故兩者在此點上有所不同，由此可得知對於整
        體的美感造成極大的影響。
    (2)在系爭案造形中，沿著裝配在減壓閥之本體部之把手之垂
      直軸方向的下端面，係設定為向下方側延伸相當於相鄰接
      之金屬套整體長度約3/4的位置；引證造形則是將沿著裝
      配在減壓閥之本體部之把手之垂直軸方向的下端面，設定
      成一直延伸到金屬套的上端部且為圓柱狀蓋構件的下端部
      。即系爭案造形係於空氣過濾器之金屬套與供油裝置之金
      屬套之間，離開預定間隔而以大致並列方式配置減壓閥的
      把手；惟引證造形則是將減壓閥的把手，配置於裝配在空
      氣過濾器之圓柱狀蓋構件與裝配在供油裝置之圓柱狀蓋構
      件之間，且設定成使減壓閥的把手一直延伸到空氣過濾器
      之金屬套與供油裝置之金屬套之間，故兩者在此點不同。
    (3)兩者在金屬套間之減壓閥的長度比例不同，對於整體的美
      感產生顯著的差異:
      系爭案造形係將沿著分別裝配在空氣過濾器與供油裝置之
      金屬套之垂直軸方向的整體長度（T2）、與沿著減壓閥之
      把手之垂直軸方向的整體長度（從減壓閥本體到下方側的
      長度W1）的比（T2：W1）設定為約10：7；引證造形則是
      將沿著金屬套之垂直軸方向的整體長度（S2）與沿著減壓
      閥之把手之垂直軸方向的整體長度（從減壓閥本體到下方
      側的長度W2）的比（S2：W2）設定為約10：9。即，在金
      屬套之間之減壓閥的長度增大，故兩者在此點有所不同，
      對於整體的美感將產生顯著的差異。
    (4)在系爭案造形（如附件一之圖示）係於減壓閥之本體部的
      上部設有由圓柱體所構成的閥帽；又引證造形是否設有由
      系爭案造形之圓柱體所構成的閥帽，從附件三之型錄的顯
      示中實無法得知，因其無法確認，故系爭案造形與引證造
      形顯然具有明顯的差異。
    (5)在系爭案造形（如附件一圖示）係於供油裝置之本體部的
      上部設有由透明蓋所構成的滴下（滴水）部與接近前述滴
      下部的抓取部；又引證造形是否設有由前述透明蓋所構成
      的滴下部及抓取部，從附件三前引證造形型錄的顯示中實
      無法得知，因其無法確認，故系爭案造形與引證造形理應
      具有明顯的差異。
  3.綜上，系爭案與引證資料造形具有以上差異，而予人第一眼
    即可觀察出其間之區別，故兩者各有互不相同之視覺印象及
    視覺效果，此並非為習知元件可以「加減變換」，亦非「為
    局部習知元件」之可以隨其設作，因此系爭案並無「為其所
    屬技藝領域中具有通常知識者依申請前之先前技藝於思及者
    」，應具備創作性。
  (三)系爭案「垂直向框架狀安裝具」造形於最初向被告提出申請
    時，即已涵蓋在所揭示之範圍，且原告比較對象並無錯誤:
  1.被告答辯稱：「...惟查，前述理由於訴願階段並未主張，
    且初審引證資料空氣壓調整器係圈註於廣告頁『右上角』所
    揭示之『空氣壓調整器』形狀，與系爭案比較並無上述差異
    ，兩者之形狀近似；經查，由訴訟補充理由附件三觀之，原
    告係以初審引證資料空氣壓調整器廣告頁『左上角』所揭示
    之空氣壓調整器與系爭案比較，顯然為原告比較對象有誤，
    所導致之錯誤理由，實不足採。」云云，惟系爭案「安裝具
    」造形，於系爭案最初向被告提出申請時即已涵蓋在所揭示
    之範圍內，因此不論原告在訴願階段有無主張，均應以最初
    向被告所提出申請之揭示範圍為判斷準據；況被告在初審及
    再審查階段一直未指出比較對象有誤，到了行政訴訟階段才
    指出比較對象的不同，實難令原告誠服。
  2.至於被告指稱初審引證資料空氣壓調整器係圈註於廣告頁「
    右上角」所揭示之「空氣壓調整器」形狀，而非「左上角」
    之「空氣壓調整器」形狀，此「顯然為原告比較對象有誤」
    乙節，茲將原告於92年09月12日所收到之被告檢附引證資料
    （即「機械月刊」2001年06月版內頁廣告影本），隨文檢呈
    如附件四所示，由其可知被告確實在該引證資料內圈註「左
    上角」之「空氣壓調整器」，而非係「右上角」之「空氣壓
    調整器」；如被告係圈註「右上角」，則為何該「右上角」
    無任何圈註痕跡? 而僅在「左上角」有明確之紅線圈劃?故
    被告此項答辯理由有違事實，應不予採信；又系爭案縱與被
    告所誤認的「右上角」的產品比較，系爭案的造形亦顯然與
    該「右上角」的產品有極大的不同。
  (四)綜上所述，系爭案「垂直向框架狀安裝具」為其整體造形之
    特點部分，應非「局部習知元件之加減變換」，且確實已使
    系爭案整體新式樣顯現特異之視覺效果，顯然非「為其所屬
    技藝領域中具有通常知識者依申請前之先前技藝易於思及者
    」，同時系爭案確與上述引證物品造形之間充分突顯出各不
    相同之風格及獨特之視覺效果，理應具備創作性。懇請 鈞院
    鑒核，惠賜判決如訴之聲明，撤銷原處分及原訴願決定，令
    被告重新審定准予系爭案專利，以維權益，俾符法制。
乙、被告主張：
  (一)系爭案之主要形狀特徵，已揭露於初審引證資料，應不具創
    作性:
  1.按新式樣須為有關工業量產物品之形狀、花紋、色彩或其創
    作之結合，且需具備新穎性及創作性等基本要件，新式樣專
    利之創作性是否易於思及之判斷，最重要者為視覺效果之綜
    合判斷，應就其整體形狀為之比對、觀察，而非將其分解支
    離為各個零組件，再以各零組件之特徵作為比較之依據。
  2.系爭案「空氣壓調整器」之「八角形柱本體之頂部設一圓塊
    狀凸部之減壓閥，底部設一周圍環設複數垂直肋之調壓把手
    ，本體正面為具中間圓形盲栓之矩形凸面，本體兩側各設八
    角形架及桶狀機罩，機罩底部設具豎直條狀透明窗及矩形裝
    卸桿部之圓柱形元件」之主要形狀特徵，已揭露於初審引證
    資料造形之中，為其所屬技藝領域中具有通常知識者依申請
    前之先前技藝易於思及者，難謂具有創作性。
  (二)原告訴稱「『垂直向框架狀安裝具』局部造形整合為一體時
    ，其差異感則更大」云云，惟系爭案之「垂直向框架狀安裝
    具」，從其原申請圖面上之「具固定孔之安裝框架」及元件
    名稱「安裝具」可知，該「垂直向框架狀安裝具」係為將系
    爭案固定於他物之功能性目的而設之固定機構，未見明顯造
    形創意之融入，缺乏視覺效果的增益；再者，該「垂直向框
    架狀安裝具」係位於本體背面，非視覺重點的正面，視覺效
    果不明顯，就新式樣通體觀察原則而言，該「安裝具」屬局
    部元件，且該局部習知元件之加減變換，並未使系爭案整體
    新式樣顯現特異之視覺效果，為其所屬技藝領域中具有通常
    知識者依申請前之先前技藝易於思及者，難謂具有創作性。
  (三)原告訴稱「初審引證資料本體部與圓筒狀金屬套之間夾置圓
    柱狀蓋構件與系爭案有差異；又減壓闊把手之配置方式有差
    異；初審引證資料金屬套之間之減壓閥長度較長與系爭案有
    差異；系爭案於減壓閥之本體部的上部設有由圓柱體所構成
    的閥帽，初審引證資料無法確認；系爭案於供油裝置之本體
    部上部設有滴下部與抓取部，初審引證資料無法確認」云云
    ，惟前述理由於訴願階段並未主張，且初審引證資料空氣壓
    調整器係圈註於廣告頁「右上角」所揭示之「空氣壓調整器
    」形狀，與系爭案比較並無上述差異，兩者之形狀近似；又
    由原告訴訟補充理由附件三觀之，原告係以初審引證資料空
    氣壓調整器廣告頁「左上角」所揭示之空氣壓調整器與系爭
    案比較，顯然為原告比較對象有誤，所導致之錯誤理由，實
    不足採。
  (四)綜上所述，被告原處分並無違法，敬請駁回原告之訴。
    理  由
一、按凡對物品之形狀、花紋、色彩或其結合，透過視覺訴求之
    創作，而可供產業上利用者，得依法申請取得新式樣專利，
    固為本案核駁審定時專利法第106條暨第107條第1項所明定
    。惟其新式樣如係熟習該項技藝者易於思及之創作者，仍不
    得依法申請取得新式樣專利，復為同法第107條第2項所明定
    。
二、本件原告於91年10月25日以「空氣壓調整器」向被告申請新
    式樣專利，經被告於92年9 月10日以編為第00000000號審查
    略以，系爭案之造型特徵，已見於被告西元2001年6 月第31
    1 期「機械月刊」內頁廣告第185 頁影本所示已公開物品習
    知之形狀，且系爭案元件之配置係配合空氣壓調整器本體所
    為之機能性設計，整體外殼輪廓所作之方形內陷切角修飾難
    脫習知之造形方式，故其為其所屬技藝領域中具有通常知識
    者依申請前之先前技藝易於思及者，難謂具有創作性，而為
    應不予專利之處分。原告則不服，為如事實欄所載之主張；
    是本件爭點厥為系爭案是否有違核駁審定時專利法第107 條
    第2 項之規定，不符新式樣專利之要件？
三、經查:
  (一)新式樣須為有關工業量產物品之形狀、花紋、色彩或其創作
    之結合，且需具備新穎性及創作性等基本要件，新式樣專利
    之創作性是否易於思及，應考慮三要素，即單元、單元構成
    及視覺效果，上述三要素若皆為易於思及者，即不具創作性
    ；又前揭專利法第107 條第2 項創作性專利要件，其創作性
    是否易於思及，應考慮三要素，即單元、單元構成及視覺效
    果，上述三要素若皆為易於思及者，不具創作性，上述判斷
    過程中，最重要者為視覺效果之綜合判斷，應就其整體形狀
    為之比對、觀察，而非將其分解支離為各個零組件，再以各
    零組件之特徵作為比較之依據。
  (二)本件系爭第00000000號「空氣壓調整器」新式樣專利案，其
    形狀係於於八角形柱本體之頂部設一圓塊狀凸部之減壓閥，
    底部設一周圍環設複數垂直肋之調壓把手，本體正面為具中
    間圓形盲栓之矩形凸面，本體兩側各設八角形架及桶狀機罩
    ，機罩底部設具豎直條狀透明窗及矩形裝卸桿部之圓柱形元
    件。原告主張系爭案之金屬套相對於垂直軸方向整體長度的
    比例及在金屬套間之減壓閥的長度比例，與引證案不同，然
    其僅屬細部零組件長度比例特徵；至原告前於再審查申復理
    由所主張二者於本體一側面設圓形計量表，機罩下方設汽缸
    形蓋部，濾清器與減壓閥之安裝具等之差異，惟此種差異，
    就二者整體形狀比對、觀察，僅為局部元件之設作；況引證
    資料造形之汽缸狀蓋部為習知圓柱狀元件增設，圓形塊狀之
    測量計為習知圓形氣壓錶於實施上之附加，系爭案與引證資
    料之差異僅為習知元件之加減變換，為熟習該項技藝者因應
    功能需求而易於思及之創作。又系爭案「垂直向框架狀安裝
    具」屬局部元件，係為將系爭案固定於他物之功能性目的而
    設之固定機構，未見明顯造形創意之融入，缺乏視覺效果的
    增益；且該「垂直向框架狀安裝具」係位於本體背面，非視
    覺重點的正面，視覺效果不明顯，就新式樣通體觀察原則而
    言，該「安裝具」屬局部元件，且該局部習知元件之加減變
    換，並未使系爭案整體新式樣顯現特異之視覺效果；另原告
    主張系爭案造形係於減壓閥之本體部的上部設有由圓柱體所
    構成的閥帽，且於供油裝置之本體部的上部設有由透明蓋所
    構成的滴下部與接近前述滴下部的抓取部，具有創作性乙節
    ；查關於圓柱體及抓取部等部分，乃屬系爭「空氣壓調整器
    」之各個零組件，亦為局部習知元件之加減變換，亦未使系
    爭案整體新式樣顯現特異之視覺效果，自均不具創作性。
  (三)本件被告所作為引證案係西元2001年6 月第31 1期「機械月
    刊」內頁廣告第185 頁影本，是若屬該月刊第18 5頁所揭示
    之調整器，被告均得以之為比對資料，是被告所比對資料是
    否為空氣壓調整器係圈註於廣告頁「右上角」所揭示之「空
    氣壓調整器」形狀，或「左上角」所揭示之空氣壓調整器，
    均與本件審定結論無關，況被告於審定書並未說明本件係以
    「左上角」所揭示之「空氣壓調整器」形狀為比對資料，併
    此敘明。
四、綜上所述，本件確實有違核駁審定時專利法第107 條第2項
    之規定，不符新式樣專利之要件。從而，被告所為應不予專
    利之處分，洵無違誤，訴願決定予以維持，亦無不合。原告
    仍執前詞，訴請撤銷訴願決定及原處分，並命被告為准予本
    件專利之處分，均無理由，應予駁回。
據上論結，本件原告之訴為無理由，爰依行政訴訟法第98條第3
項前段，判決如主文。
中    華    民    國    95    年    7    月    27    日
                    第七庭審判長法  官  黃  本  仁
                                法  官  李  玉  卿
                                法  官  黃  秋  鴻
上為正本係照原本作成。
如不服本判決，應於送達後20日內，向本院提出上訴狀並表明上
訴理由，如於本判決宣示後送達前提起上訴者，應於判決送達後
20日內補提上訴理由書（須按他造人數附繕本）。
中    華    民    國    95    年    7    月    27    日
                                書記官  蘇  婉  婷


司法院資訊處製作；財團法人民間司法改革基金會備份。
